臺灣高雄地方法院民事判決　　　　　　　　　　　　九十三年度訴字第一四六九號
　　原　　　告　財政部國有財產局台灣南區辦事處
　　法定代理人　庚○○
　　訴訟代理人　辛○○
　　被　　　告　丁○○
　　　　　　　　丙○○
　　　　　　　　甲○○
　　　　　　　　戊○○
　　　　　　　　己○○
　　訴訟代理人　壬○○
當事人間請求拆屋還地等事件，本院於民國九十四年一月二十四日言詞辯論終結，判
決如下：
    主      文
被告應將坐落高雄市○鎮區鎮○段第八○之七地號土地上如附圖所示Ａ、Ｂ、Ｃ部分
（合計面積四十平方公尺）之地上物拆除後，將土地返還原告。
被告丁○○、丙○○、甲○○應給付原告新臺幣伍萬陸仟伍佰玖拾伍元及自民國九十
三年十一月二十四日起至清償日止，按年息百分之五計算之利息；並應自民國九十三
年六月一日起至返還前開土地之日止，按月給付原告新臺幣壹仟陸佰壹拾柒元。
原告其餘之訴駁回。
訴訟費用由被告丁○○、丙○○、甲○○負擔百分之六十；被告戊○○、己○○負擔
百分之三十五，餘由原告負擔。
本判決第一項於原告以新臺幣參拾伍萬元為被告供擔保後，得假執行；第二項得假執
行。
原告其餘假執行之聲請駁回。
    事實及理由
壹、程序方面：
一、訴狀送達後，原告不得將原訴變更或追加他訴，但請求之基礎事實同一者，不在
    此限，民事訴訟法第二百五十五條第一項第二款定有明文。本件坐落高雄市○鎮
    區鎮○段第八○之七地號土地（下稱系爭土地）前遭訴外人即被告之父吳奔無權
    占用，並建有如附圖所示Ａ、Ｂ、Ｃ部分面積共四十平方公尺之未保存登記建物
    一棟（即緊鄰門牌號碼高雄市鎮二七六巷十六弄五號之一樓建物，下
    稱系爭建物）；又吳奔於民國六十六年五月三十日死亡後，該建物即由訴外人乙○○（已亡），及被告丁○○、丙○○、甲○○、戊○○、己○○共同繼承；則
    原告本於同一基礎事實，追加同為繼承人之丙○○、甲○○、戊○○、己○○為
    被告，揆諸前揭法條自屬合法，核先敘明。
二、被告均未於言詞辯論期日到場，核無民事訴訟法第三百八十六條各款所列情形，
    爰依原告之聲請，由其一造辯論而為判決。
貳、實體部分：
一、原告起訴主張：系爭土地為中華民國所有，現由原告管理，其中如附圖所示Ａ、
    Ｂ、Ｃ部分合計面積四十平方公尺之土地，遭訴外人吳奔無權占用，並築有系爭
    建物，又自吳奔死亡後，該建物即由訴外人乙○○與被告共同繼承，另由丁○○
    、丙○○、甲○○共同居住使用，而受有相當於租金之不當得利；爰依民法第七
    百六十七條所有物返還請求權、第一百七十九條不當得利之法律關係請求拆屋還
    地，及自九十年七月一日起，依申報地價年息百分之十計算相當於租金之不當得
    利等語，並聲明求為命：(一)被告拆除系爭建物，將土地返還。(二)丁○○、丙○○
    、甲○○給付新臺幣（下同）十一萬三千一百五十五元，及自九十三年十一月二
    十四日起至清償日止，按年息百分之五計算之利息；並自九十三年六月一日起至
    返還前開土地之日止，按月給付三千二百三十三元。(三)准供擔保宣告假執行之判
    決。
二、被告均未於言詞辯論期日到場，其中丙○○、甲○○未提出準備書狀作何聲明或
    陳述，丁○○、戊○○、己○○則於準備程序中同意拆除系爭建物。
三、按所有人對於無權占有或侵奪其所有物者，得請求返還之；對於妨害其所有權者
    ，得請求除去之；有妨害其所有權之虞者，得請求防止之，民法第七百六十七條
    定有明文。次按房屋拆除為事實上之處分行為，應由有事實上處分權之人為之；
    未經辦理所有權第一次登記之建物，僅所有人或有事實上處分權之人，方有拆除
    之權限。經查：
  (一)原告主張系爭土地為國有並由其管理，遭訴外人吳奔生前即建屋無權占有其中如
    附圖所示Ａ、Ｂ、Ｃ部分合計面積四十平方公尺之土地，又吳奔於六十六年五月
    三十日死亡後，系爭建物即由訴外人乙○○與被告共同繼承，並由丁○○、丙○○
    院卷第七頁）、土地清查表（院卷第八頁）、丁○○、丙○○、甲○○、乙○○
    至七九頁）影本各乙件為證；且經本院會同高雄市政府地政處前鎮地政事務所人
    員到場履勘屬實，並製有勘驗筆錄、複丈成果圖（院卷第三四、三五、五四頁）
    各一份及照片八幀（院卷第三六至三九頁）附卷可稽；而丙○○、甲○○經合法
    通知未到庭，亦未提出書狀作何爭執或主張，亦堪認原告此部分之主張為真實。
  (二)從而，系爭土地既為國有並由原告管理，經被告共同繼承之系爭建物係無正當權
    源而占有其中如附圖所示Ａ、Ｂ、Ｃ部分，自屬無權占有；則原告依民法第七百
    六十七條所有物返還請求權之規定，請求被告應將系爭建物拆除後，將占用之土
    地返還原告，洵屬有據，應予准許。
四、按依不當得利之法則請求返還不當得利，以無法律上之原因而受利益，致他人受
    有損害為其要件，故其得請求返還之範圍，應以對方所受之利益為度，非以請求
    人所受損害若干為準，無權占有他人土地，可能獲得相當於租金之利益為社會通
    常之觀念，最高法院六十一年度台上字第一六九五號判例參照。次按土地法第一
    百零五條準用第九十七條第一項規定，城市地方土地之租金，以不超過土地申報
    總價額年息百分之十為限；所謂土地總價額，係以法定地價為準，土地法施行法
    第二十五條定有明文；而法定地價，依土地法第一百四十八條規定，係土地所有
    人依該法規定所申報之地價。另所謂年息百分之十為限，乃指基地租金之最高限
    額而言，並非必須依照申報價額年息百分之十計算，且仍須斟酌基地所在位置，
    工商繁榮程度、使用人利用基地之經濟價值、所受利益，彼等關係及社會感情等
    情事，以為決定。經查：
  (一)丁○○、丙○○、甲○○自六十六年間起，即共同居住使用系爭建物，而無權占
    用原告管有系爭土地中，如附圖所示Ａ、Ｂ、Ｃ合計面積四十平方公尺部分，已
　  如前述；是被告就此依社會通念自受有相當於租金之利益，又原告因此未能利用
    系爭土地，亦受有損害；則參照前開裁判意旨，原告自得依法請求丁○○、丙○○、甲○○給付自九十年七月一日起，相當於租金之不當利益。
  (二)系爭土地自九十年間起至今之申報地價均為每平方公尺九千七百元，有地價謄本
    一份在卷可按；另系爭土地位於高雄市鎮二七六巷十六弄，距前鎮分
    局前鎮派出所約一百公尺，附近為住宅區，無商圈、大型賣場，然交通便利，現
    由丁○○、丙○○、甲○○居住使用，亦經本院勘驗現場屬實，並有卷附勘驗筆
    錄足參。本院審酌系爭土地附近繁榮程度，使用狀況，並考量目前社會經濟狀況
    等情，認原告請求按申報地價年息百分之十計算占用所受相當於租金之利益，尚
    屬過高，而應以申報地價年息百分之五計算始為相當。故依占用之土地面積、申
    報地價及年租率計算結果，丁○○、丙○○、甲○○每月占用系爭土地所應給付
    之利益為一千六百一十七元【9700（元/平方公尺）×40（平方公尺）×5％≒12
    ＝1617】；另自九十年七月一日起至九十三年五月三十一日止（共三十五個月）
    ，占用系爭土地所應給付之利益則為五萬六千五百九十五元【 1617×35＝56595
    】。
  (三)是以，原告請求被告丁○○、丙○○、甲○○應給付五萬六千五百九十五元及如
    主文第二項所示之法定遲延利息，暨九十三年六月一日起至返還系爭土地之日止
    ，按月給付一千六百一十七元部分，即屬正當，應予准許；然逾此範圍外之請求
    ，於法無據，應予駁回。
五、原告陳明願供擔保，聲請宣告假執行，經核本判決第一項其勝訴部分並無不合，
    爰酌定相當之擔保金額准許之；至於敗訴部分，其假執行之聲請，即失所附麗，
    應予駁回。另本判決第二項所命給付之金額未逾五十萬元，應依職權宣告假執行
    。
六、據上論結，原告之訴為一部有理由、一部無理由，依民事訴訟法第三百八十五條
    第一項前段、第七十九條、第八十五條第一項但書、第三百九十條第二項、第三
    百八十九條一項第五款，判決如主文。
中　　　華　　　民　　　國　　九十四　　年　　　二　　　月　　 十七 　　日
                            臺灣高雄地方法院民事第一庭
                                        審判長  法　官 沈建興
                                                法　官 林玉心
                                        　　　　法  官 洪珮婷
右為正本，係照原本作成。
如不服本判決，應於送達後廿日內，向本院提出上訴狀並表明上訴理由，如於本判決
宣示後送達前提起上訴者，應於判決送達後十日內補提上訴理由書（須附繕本）。
中　　　華　　　民　　　國　　九十四　　年　　　二　　　月　　 十七 　　日
                                                書記官 鍾淑美
